【裁判字號】    92,判,1281
【裁判日期】    920925
【裁判案由】    發明專利舉發
【裁判全文】
最  高  行  政  法  院  判  決                  九十二年度判字第一二八一號
    上  訴  人  甲○○
    被 上訴 人  經濟部智慧財產局
    代  表  人  乙○○
    參  加  人  台達電子工業股份有限公司
    代  表  人  鄭祟華
    訴訟代理人  蔡清褔律師
右當事人間因發明專利舉發事件，上訴人對於中華民國九十一年七月八日臺北高等行
政法院九十年度訴字第二○八一號判決，提起上訴，本院判決如左：
    主  文
上訴駁回。
上訴審訴訟費用由上訴人負擔。
    理  由
一、上訴人於民國八十一年二月二十九日以其「可變磁場強度之水平線性補償方法及
    其線圈」（下稱系爭案）其中方法係於電磁式CRT 水平偏向系統中之水平線性線
    圈的磁場迴路上，附著一磁場強度調變線圈，改變加諸於水平線性線圈的磁場強
    度，而改變水平線性線圈之電感電流對應曲線，補償水平掃描之線性失真，特別
    是針對偏向系統工作在不同的水平頻率時的線性失真補償。裝置在於水平線性線
    圈的磁場迴路上，附著一磁場強度調變線圈，並藉由一控制電路連接磁場強度調
    變線圈，改變流過磁場強度調變線圈內的電流大小，而改變磁場強度調變線圈的
    磁場強度，或改變流過磁場強度調變線圈內的電流方向，即改變磁場強度調變線
    圈的磁場極性，亦即，藉由改變磁場強度調變線圈內的電流大小、方向，所產生
    的可變磁場強度線性補償線圈的磁場強度、極性的變化，與水平線性線圈之永久
    磁鐵之磁場強度相加減，而改變加諸於水平線性線圈之電感電流對應曲線等情，
    向前經濟部中央標準局（八十八年一月二十六日改制為經濟部智慧財產局）申請
    發明專利，經該局編為第00000000號審查，准予專利，於公告期滿審查
    確定後，發給發明第五七九○六號專利證書。嗣參加人於八十八年四月二十日以
    系爭案有違核准專利當時專利法第二條第一款、第五款及第四條第一項第四款之
    規定，並檢具美國第0000000號專利案（下稱引證案）公告及其中譯本暨
    系爭案與引證案元件及功能對照表影本等為證據，對之提出舉發。案經被上訴人
    審查，為舉發成立，應撤銷其專利權之審定，發給八十八年十一月二十三日智專
    （八）○四○二四字第一四三七六七號專利舉發審定書。上訴人不服，提起一再
    訴願，遞遭駁回，遂提起本件行政訴訟。
二、上訴人於原審起訴主張略以：系爭案於實體審查期間，被上訴人並未引證任何前
    案以否定系爭案原申請專利範圍之新穎性及進步性，因此系爭案原申請專利範圍
    係在未進行任何修正之情形下即順利獲被上訴人核准。依國際及我國之專利實務
    觀之，專利說明書中之發明說明及圖式皆被視為整體揭示內容之一部分，兩者各
    自獨立且相輔相成共同構築成一完整之說明體系。據此，就系爭案申請專利範圍
    之修正是否涉及變更實質內容而言，「應就修正本中所包含之各項構件是否皆於
    專利說明書之發明說明或圖式中得到充分揭示」以為論斷。系爭案修正本之內容
    共計四項，其中第一項與第三項為獨立項；第二項附屬於第一項以及第四項附屬
    於第三項。系爭案之修正本並未變更實質內容而絕非如被上訴人所稱「修正本已
    將內容改為包括線圈及鐵心之構造，更正後之內容並未見於系爭專利之說明書及
    原申請專利範圍內，已變更實質內容」者，因此被上訴人以此理由不受理系爭案
    修正本之處分，顯已違法，應予撤銷。七十五年十二月二十四日修正公布之專利
    法第五十六條之規定，請准專利之說明書及圖式之更正事項限於申請範圍之縮減
    ，但不得變更發明之實質。依據上述之說明，系爭案之申請專利範圍修正本既未
    變更發明之實質，又已合理限縮原核准範圍而有效克服該引證案，因此完全符合
    前揭法條之規定，被上訴人不准上訴人更正之處分顯已違法。系爭案相較於引證
    案之揭露，除具有新穎性之外，實亦具有進步性，被上訴人及原決定機關之相反
    結論，實係未能真正了解兩者間之差異所致。系爭案之重點在於曲線之轉變，而
    不在於特定曲線下之補償變更，且係藉由磁場之強弱調變來改變曲線特性，而不
    是藉由頻率之改變來改變補償之強弱。因此，無論是參加人，或是被上訴人，亦
    或是原決定機關，顯然都有比對上之違誤，以及對系爭案特徵之認識違誤。揆諸
    前揭論述，被上訴人認定系爭案申請專利範圍修正本變更實質內容而不准更正並
    以系爭案原申請專利範圍為審查基礎認定引證案造成系爭案不具新穎性及進步性
    之處分，適用法令顯有違誤，應無可維持，為此請求撤銷再訴願決定、訴願決定
    及原處分等語。
三、被上訴人則略以：系爭專利於八十七年十二月四日更正本共四項獨立項、第一、
    三項主要描述水平線性線圈與磁場強度調變線圈之構造及關係，第二、四項進一
    步包括控制電路以調整電流，再查系爭專利八十一年八月二十一日之審定公告本
    ，其第一項為方法請求項，第二項為裝置請求項。第二項主要描述水平線性線圈
    附著磁場強度調變線圈，並藉由控制電路連接磁場強度調變線圈，以改變電流大
    小、方向、調整磁場強度，二者比較可知，該更正本第一、三項之內容與原公告
    本第二項內容少了控制電路，而在其說明書中亦記載必須有水平線性線圈、磁場
    強度調變線圈及控制電路才能達成系爭專利之創作目的、功效，今該更正本在第
    一、三項之內容只有水平線性線圈及磁場強度調變線圈構造描述，而在其說明書
    內並無記載僅有水平線性線圈及磁場強度調變線圈如何達成其調整磁場強度之創
    作目的、功效等相關技術內容，顯已變更原實質內容。是該更正本之申請專利範
    圍，已由方法發明之標的變更為裝置發明，乃屬不同之標的，顯已變更實質內容
    ，且該更正本已將內容改為包括線圈及鐵心之構造，更正後之內容並未見於系爭
    專利之說明書及原申請專利範圍內，已變更原實質內容，被上訴人不准予更正並
    無不當。另引證案其圖三中以改變控制繞組的電流量來改變操作繞組之電感量，
    實質上與系爭專利由改變電流量而改變磁場強度調變線圈的磁場強度相同，且其
    目的皆為校正寬頻範圍的線性度。另其圖 (4a)，校正電流流入補償線圈15'及線
    性校正線圈22，且因線性偏向電流及校正電流在線圈22的鐵心中產生相同方向的
    磁場，校正必須隨著頻率的遞增而遞減等，亦與系爭專利主要之方法及裝置技術
    實質相同。系爭專利只是另增改變流過磁場強度調變線圈的電流方向，惟改變電
    流方向之增加，為熟習該項技術者所能輕易完成，未具進步性。為此請求駁回上
    訴人之訴等語，資為抗辯。
四、原審斟酌全辯論意旨及調查證據結果，略以：被上訴人以系爭案經參加人檢具引
    證案提出舉發後，上訴人於八十七年十二月四日提出申請專利範圍修正本，其更
    正內容包括線圈及鐵心構造，並未見於專利說明書及原申請專利範圍，已變更原
    實質內容，應不准更正，系爭案仍以八十一年八月二十一日之公告本審查。引證
    案第三圖轉換器之操作繞線及第四圖Ａ之線性校正線圈，與系爭案之水平線性線
    圈相當，引證案第三圖轉換器之控制繞線及第四圖Ａ之補償線圈，與系爭案之磁
    場強度調變線圈相當，且引證案經由鐵心或可動鐵心使繞線或線圈在同一磁場迴
    路上，並藉由控制電路使控制繞線或補償線圈電流改變，以校正寬頻範圍的線性
    度。系爭案之主要方法及裝置皆已見於引證案，其係運用申請前習知技術，為熟
    習該項技術者所能輕易完成，不具進步性，乃為舉發成立，應撤銷其專利權之審
    定。訴願決定機關除持與原處分相同之論見外，並以上訴人於八十七年十二月四
    日所提申請專利範圍修正本，其更正內容包括線圈及鐵心之構造，並未見於系爭
    案專利說明書及原申請專利範圍，已變更原實質內容，被上訴人不准其修正，經
    核並無不當。又引證案第三圖係以改變控制繞組的電流量而改變操作繞組之電感
    量，實質上與系爭案藉由改變電流量而改變磁場強度調變線圈的磁場強度相同，
    且其目的皆為校正寬頻範圍的線性度，上訴人比較二者之鐵心形狀或有否使用永
    久磁鐵，並無意義。引證案第四圖Ａ之校正電流流入補償線圈及線性校正線圈，
    且因線性偏向電流及校正電流在線圈的鐵心中產生相同方向的磁場，校正必須隨
    著頻率的遞增而遞減等，亦與系爭案主要之方法及裝置技術實質相同，系爭案僅
    係增加改變流過磁場強度調變線圈的電流方向，惟此改變電流方向之增加，為熟
    習該項技術者所能輕易完成，未具進步性。系爭案係運用申請前既有之技術或知
    識，而為熟習該項技術者所能輕易完成且未能增進功效，自不得申請取得發明專
    利。至所舉美國第0000000號專利案，其案情並非相同；而上訴人自行製
    作之實驗報告，缺乏公信力，且該實驗並非以引證案之實際樣品為之，要難執為
    本件之論據，遂駁回其訴願。再訴願決定機關以系爭案申請專利範圍修正內容包
    括線圈及鐵心之構造，並未見於原申請專利範圍，且其修正使得系爭案申請專利
    範圍第一項內容，由方法發明之標的變更為裝置發明，乃屬不同之標的，實已變
    更原申請專利實質內容，不符專利法第六十七條第一項之規定，被上訴人否准其
    修正，仍依八十一年八月二十一日申請專利範圍公告本審查，並無不合，而維持
    原處分及原決定，經核並無不妥。上訴人於本件行政訴訟中猶執前詞爭議，惟經
    審核被上訴人以系爭案違反系爭案核准時專利法第二條第五款之規定，而為「舉
    發成立，應撤銷其專利權」之處分所持之理由，暨一再訴願機關決定駁回上訴人
    之一再訴願所持之理由，均無不妥，是上訴人之陳詞均不可採。又被上訴人以上
    訴人申請專利範圍修正本計有四項獨立項，其第一、三項主要描述水平線性線圈
    與磁場強度調變線圈之構造及關係，第二、四項進一步包括控制電路以調整電流
    。而系爭案之公告本，其第一項為方法請求項，第二項為裝置請求項。第二項主
    要描述水平線性線圈附著磁場強度調變線圈，並藉由控制電路連接磁場強度調變
    線圈，以改變電流大小、方向、調整磁場強度，修正本第一、三項內容較之公告
    本第二項內容缺少控制電路，而其說明書記載須有水平線性線圈、磁場強度調變
    線圈及控制電路才能達成系爭案專利之創作目的、功效，修正本第一、三項之內
    容僅有水平線性線圈及磁場強度調變線圈構造描述，而在其說明書內並無記載僅
    有水平線性線圈及磁場強度調變線圈如何達成其調整磁場強度之創作目的、功效
    等相關技術內容，認修正本顯已變更原實質內容而不准上訴人更正，經核並無不
    合。況依舉發審定時專利法第四十四條第一項第三款及第四項規定：「專利專責
    機關於審查時，得依職權或依申請限期通知申請人或異議人為下列各款之行為：
    三、補充或修正說明書或圖式。．．．依第一項第三款所為之補充或修正，除不
    得變更申請案之實質外，如其補充或修正係在發明專利審定公告之後提出者，並
    須有下列各款情事之一始得為之：一申請專利範圍過廣。二誤記之事項。三不明
    瞭之記載。」究竟是否實質內容變更，行政機關本有判斷餘地，被上訴人審認上
    訴人之申請專利範圍修正本已變更實質內容，並無逾越權限或濫用權力之情形，
    自不涉及違法問題，上訴人主張其修正本未變更實質內容，本件應以申請專利範
    圍修正本與引證案相較為審查，並無可採。從而，被上訴人所為之上開處分，並
    無違誤，一再訴願決定遞予以維持，均無不合。因而將一再訴願決定及原處分均
    予維持，駁回上訴人之訴。
五、本院經核原判決於法並無違誤。上訴意旨仍執前詞並主張參照專利法第五十六條
    第三項及專利審查基準1-3-7 頁釋示，於判斷專利範圍修正是否涉及變更實質，
    「應就申請專利範圍修正本中所包含之各項要件是否皆於說明書之發明說明及或
    圖示中得到充分揭示」以為論斷。本件系爭案申請專利範圍修正本的各項組成要
    件，包括原處分中所指稱之線圈及鐵心構造，均可見於原專利說明書之發明說明
    及圖式中，原處分之審查悖於前引法條及審查基準之規定而無可維持，詎料原審
    未糾違失，原審判決有判決不適用法規及適用法規不當之違背法令。又原審判決
    所持系爭案修正本已變更實質之依據，全然引述自被上訴人答辯理由，無其他事
    證或其他得心證理由之載述，非惟速斷，亦有判決不備載理由之違法。本件原處
    分係以「更正內容包括線圈及鐵心，並未見於．．．原申請範圍內」為「已變更
    實質，不准更正」，為上訴人所不服而提出行政訴訟，則原處分所述是否事實，
    厥為至要，詎料原審未詳研求，捨此不由，遽以原處分所未提及，另為原處分機
    關於行政訴訟程序中所新提出且未經調查之理由，悉予採納，更非適法有據。參
    照本院五十一年判字第四五六號判決意旨，本件參加人前於八十七年七月二十八
    日就系爭發明專利提出舉發，嗣於八十八年四月二十日又提出舉發，雖二次舉發
    證據略有差異，惟二件舉發認舉發應成立之理由均為同一證據即美國專利第00
    00000號案，從實質處分內容觀之，二件舉發審定應係重複，原審判決為重
    複判決，應予撤銷等語。然查凡新發明具有產業上利用價值者，得依法申請專利
    ，固為系爭案核准時專利法第一條所明定。惟所謂新發明者，係指利用自然法則
    之技術思想，具有高度創作性而言，如不具新穎創作性，即非新發明；而發明如
    係運用申請前之習用技術、知識顯而易知且未能增進功效者，依同法第二條第五
    款規定，即不得申請取得發明專利。而本件系爭案經參加人檢具引證案提出舉發
    後，上訴人於八十七年十二月四日提出申請專利範圍修正本，被上訴人以該申請
    專利範園修正本之更正內容已變更原實質內容，不准更正，仍依八十一年八月二
    十一日之公告本審查。引證案第三圖轉換器之操作繞線及第四圖Ａ之線性校正線
    圈，皆相當於系爭案之水平線性線圈，引證案第三圖轉換器之控制繞線及第四圖
    Ａ之補償線圈，相當於系爭案之磁場強度調變線圈，且引證案經由鐵心或可動鐵
    心使繞線或線圈在同一磁場迴路上，並藉由控制電路使控制繞線或補償線圈電流
    改變，以校正寬頻範圍的線性度。系爭案之主要方法及裝置皆已見於引證案，其
    係運用申請前習知技術，為熟習該項技術者所能輕易完成，不具進步性，為系爭
    案舉發成立，應撤銷其專利權之審定。系爭案送經財團法人工業技術研究院電子
    工業研究所鑑定結果，亦認系爭案之主要方法與裝置皆已見於引證案，對於熟習
    該項技術者而言，乃可輕易完成，不見進步性，此有該電子工業研究所八十九年
    十月三日（八九）工研電審字第二一九號函附發明專利舉發案答辯意見書存訴願
    卷足資參證。經查上訴人之申請專利範圍修正本是否為實質內容變更，依舉發審
    定時專利法第四十四條第一項第三款及第四項規定，行政機關本有判斷餘地。被
    上訴人以該申請專利範圍修正本計有四項獨立項，其第一、三項主要描述水平線
    性線圈與磁場強度調變線圈之構造及關係，第二、四項進一步包括控制電路以調
    整電流。而系爭案之公告本，其第一項為方法請求項，第二項為裝置請求項。第
    二項主要描述水平線性線圈附著磁場強度調變線圈，並藉由控制電路連接磁場強
    度調變線圈，以改變電流大小、方向、調整磁場強度，修正本第一、三項內容較
    之公告本第二項內容缺少控制電路，而其說明書記載須有水平線性線圈、磁場強
    度調變線圈及控制電路才能達成本案專利之創作目的、功效，修正本第一、三項
    之內容僅有水平線性線圈及磁場強度調變線圈構造描述，而在其說明書內並無記
    載僅有水平線性線圈及磁場強度調變線圈如何達成其調整磁場強度之創作目的、
    功效等相關技術內容，認修正本顯已變更原實質內容而不准上訴人更正，仍依八
    十一年八月二十一日之公告本審查，自無不合。系爭案之主要方法及裝置既已見
    於引證案，其係運用申請前習知技術，為熟習該項技術者所能輕易完成，不見進
    步性。從而，被上訴人所為撤銷本案專利權之審定，尚無違誤，一再訴願決定及
    原審判決亦予維持，均無不合。況查原判決已就本件爭點即上訴人主張其於八十
    七年十二月四日所提申請專利範圍修正本，其更正內容包括線圈及鐵心之構造已
    在圖式中顯示，並未超越專利說明書及圖式範圍，無變更實質內容，本件應以申
    請專利範圍修正本與引證案相較為審查，系爭案係藉由磁場之強弱調變而改變曲
    線特性，與引證案不同各節，為不可採等情。明確詳述其得心證之理由，有如前
    述。並與前開系爭案核准時專利法令規定要無不合，尚無判決不適用法規或適用
    不當之違法；亦難謂有判決不備理由之違法，縱原審雖有未於判決中加以論斷者
    ，惟尚不影響於判決之結果，與所謂判決不備理由之違法情形不相當。至於上訴
    人其餘訴稱各節，乃上訴人以其對法律上見解之歧異，就原審取捨證據、認定事
    實之職權行使，指摘其為不當，均無可採。末查參加人就系爭案先於八十七年七
    月二十八日提出舉發（被上訴人審定日期為八十八年七月二十三日），嗣參加人
    於被上訴人尚未審定前，即於八十八年四月二十日又提出本件舉發，且二件專利
    舉發案之證據及舉發理由並非完全相同，應屬相異舉發案件，尚無違專利法第七
    十二條第二項「異議案及前項舉發案，經審查不成立確定者，任何人不得以同一
    事實及同一證據，再為舉發」之規定。上訴人主張為本件舉發證據已在前專利舉
    發案中，應可併案處理，二件舉發審定應係重複，原審判決為重複判決云云，容
    有誤會。綜上所述，上訴意旨指摘原判決違誤，求予廢棄，難認有理由，應予駁
    回。
據上論結，本件上訴為無理由，爰依行政訴訟法第二百五十五條第一項、第九十八條
第三項前段，判決如主文。
中    華    民    國    九十二      年      九        月    二十五      日
                    最 高 行 政 法 院  第 五 庭
                                審 判 長 法  官      徐  樹  海
                                         法  官      黃  璽  君
                                         法  官      吳  錦  龍
                                         法  官      鄭  淑  貞
                                         法  官      林  茂  權
右  正  本  證  明  與  原  本  無  異
                                         法院書記官  王  褔  瀛
中    華    民    國    九十二      年      九        月    二十五      日


司法院資訊處製作；財團法人民間司法改革基金會備份。
